臺灣高等法院刑事裁定　　　　　　　　　　　　　　　　九十一年度抗字第一一號
　　抗　告　人
　　即自訴　人　乙○○
　　被　　　告　甲○○
右抗告人因自訴被告竊佔案件，不服臺灣臺灣地方法院九十年度自更(二)字第二五號，
中華民國九十年十二月三日第一審裁定，提起抗告，本院裁定如左：
    主  文
原裁定撤銷，發回臺灣臺北地方法院。
    理  由
一、自訴意旨略以：被告甲○○明知坐落台北市○○區○○段一小段六六四號土地（
    以下稱本件土地）係自訴人乙○○與他人共有，自訴人應有部分五分之一，雙方
    於民國八十七年八月三十日就本件土地簽訂租賃契約（以下稱Ａ租約），租期自
    八十七年九月一日至八十八年八月三十一日，約定年租金新台幣（下同）一百六
    十五萬元，被告已支付一百三十五萬元；租約末端附帶二項特約條件：(1)被告應
    於簽約後二日內徵得其餘四名地主以書面同意出租，否則租約無效，被告亦不得
    要求退還已支付金錢。(2)在取得其餘四名地主書面同意前，被告不得就土地使用
    、收益，否則以竊佔罪論處。簽約後，被告當即支付一百三十五萬元，兩人同時
    就其中三十萬元租金另行簽訂附屬租約（以下稱Ｂ租約），言明租期相同，但被
    告應於八十七年九月二十日及同年十月十五日分別支付十五萬元。然而，被告並
    未依約向其他共有人取得書面同意，擅自從八十七年九月一日起，在本件土地上
    設置收費停車場收費營利，竊佔自訴人共有之土地迄今，因認被告涉犯刑法第三
    百二十條第二項之竊佔罪嫌云云。
二、原裁定以：「刑法第三百二十條第二項之竊佔罪，必須行為人基於竊佔之犯意，
    意圖為自己或第三人不法之利益，而竊佔他人之不動產，即須將他人不動產，意
    圖不法利益，私擅佔據歸於自己或第三人支配之下，而侵害他人支配權者，始克
    相當，若行為人無此種意圖及犯意，縱有客觀之竊佔行為，亦因欠缺主觀因素而
    不構成該罪。復按竊佔他人之不動產罪，係以在他人不知之間占有他人之不動產
    ，為其犯罪構成要件；若行為人因自信對不動產其有法律上之正當原因而佔用之
    ，即欠缺意思要件，縱其結果，不免有民事上之無權占有行為，要難構成竊佔罪
    。（參見最高法院八十年度台非字第二三九號、八十二年度台非字第三八號）被
    告否認竊佔，辯稱沒有看過Ａ租約，看的是八十九年度自字第一一二號案卷第五
    十三到五十五頁的Ｂ租約。當初我簽Ａ租約是空白的，自訴人說他要回去寫給親
    戚看。當時沒有契約書末端那兩項特約事項，這是她後來加的；第三條及第五條
    後面的手寫內容，也是她事後加的，油墨顏色也不對（見本院九十年八月七日筆
    錄第二頁、八月二十二日筆錄第二頁）。我當場支付自訴人一百三十五萬元（見
    本院九十年八月十四日筆錄第二頁），我所保管那份租約（指Ｂ租約），沒說要
    得到其他共有人同意（見本院九十年八月七日筆錄第二頁）。由於發回意旨對於
    Ａ租約真實性加以質疑，故本院就此先行調查：(1)被告係經營停車場之商家，自
    承同時在Ａ、Ｂ租約之契約書簽名，且支付Ａ租約租金達一百三十五萬元，卻僅
    取得Ｂ租約書面，即與常情不符。再者，簽名處前方載明契約書二份分由雙方各
    執一份，被告所辯復與契約記載內容不符；況且，被告前於八十二、八十三年均
    曾向自訴人租用土地，雙方各執一份契約（見本院九十年八月二十二日筆錄第二
    頁），何以針對金額高達一百六十五萬之Ａ租約，被告僅簽名而無契約書？被告
    此部分辯詞顯屬可疑。(2)關於(甲)Ａ契約書第三條後段所加註文字：「乙方於簽約
    時給付甲方支票乙紙（即台北銀行忠孝分行簽發支票號碼ＪＩ0000000面
    額新台幣壹佰拾伍萬元）其餘租金拾萬元，乙方應於捌拾柒年玖月貳拾日付
    壹拾伍萬元及拾月拾伍日付拾伍萬元予甲方。此拾萬元租金另立租約。但仍以
    此壹佰陸拾伍萬元租金之租約為準。」及(乙)契約書第十八條以後所附註文字：「
    本租約僅僅限是甲方之應有持分。乙方應於本租約簽訂後二日內另取得土地登
    記簿上陳誠禎等其餘四位地主之書面同意租賃，否則本租賃自始無效，乙方所付
    之錢款均不得以任何理由要求退還，乙方並同意將此錢款當作是本約訂前歷年來
    乙方不法使用收益甲方土地對甲方之補償。乙方在尚未取得其四位共有地主之
    書面同意租賃之前不得在此土地上使用收益，違則依竊占罪論，土地上如有任何
    物，視作廢棄物，任由甲方處理，乙方決無異議。」。本院送請法務部調查局鑑
  定，該局研判：上述文字與雙方所提供其他租約字跡筆劃特徵相符，研判為同一
    人所為；其中「但仍以此壹佰陸拾伍萬元租金之租約為準。（第三條後段所附加
    ）」之「但仍以」三字墨色濃度偏濃，研判該部分係使用同一墨色反應筆類於一
    段時間後所書寫。此有該局九十年十一月二日（九０）陸(二)字第九０六四一九０
    號函在卷可參；本院亦認為鑑定意見堪可採信，足認自訴人所提出Ａ租約書面係
    真正（「但仍以此壹佰陸拾伍萬元租金之租約為準。」之文字除外）。Ａ租約附
    記特約既屬真正，則被告未依特約徵其他共有人同意，竟擅自使用本件土地做為
    停車場，是否成立竊佔罪，即應考慮被告是否具有主觀不法意圖。經本院調查：
    (1)被告表示支付一百三十五萬元係「權利金」，並非租金（見八十九年度自更(一)
    字第一四號案卷第二六、二七頁），也有支付Ｂ租約三十萬元租金，在八十九年
    九月十五日又支付三十萬元（見八十九年度自更(一)字第一四號案卷第一０五頁）
    ；自訴人亦證實有收受一百三十五萬元及Ｂ租約款項，不清楚有無收到八十九年
    的錢（見同頁）。足證被告已支付鉅額金錢，惟雙方對於一百三十五萬元係租金
    或權利金，產生歧異。(2)再者，Ａ租約第十八條所附特約事項雖記明「乙方在
    尚未取得其四位共有地主之書面同意租賃之前不得在此土地上使用收益，違則依
    竊占罪論．．．」；然而，竊佔罪涉及刑國家刑罰權，仍應依據刑法第三百二十
    條第二項要件以認定犯罪，不得以私人契約決定是否成立竊佔或免除其責任。綜
    上所言，自訴人認與被告就Ａ租約內容雖有所爭執，但被告已依約支付全數金錢
    ，顯無竊佔故意；兩人就租金總額發生爭執，純係民事紛爭，自訴人自訴被告竊
    佔罪即與事實不符。此外，復查無其他確切事證，足資證明被告涉有竊佔犯行」
    ，而裁定駁回自訴，雖非無見。
三、惟查前開坐落台北市○○區○○段一小段六六四號土地，係自訴人乙○○與陳義
    臣、陳階明、陳榮芳、陳誠禎所共有，應有部分各為五分之一，有土地登記簿謄
    本在卷可稽（見原審自更（一）字第一四號卷第四十三頁）。而被告於八十三年
    二月即曾因占用本件土地（占用面積三七．八一坪）經自訴人提出告訴指被告竊
    佔，經檢察官以八十三年度偵字第六七一四號提起公訴，原審法院八十三年度訴
    字第二０四一號，認被告無竊佔本件土地之犯意，為無罪之判決，檢察官上訴後
    ，經本院八十三年度上易字第六七八０四號，於八十四年四月二十日判決上訴駁
    回確定，有該案本院判決影本附於原審自更（一）字第一四號卷第八十六、八十
    七頁可稽。自訴人雖於八十七年八月三十日就本件土地與被告簽訂租賃契約，惟
    其他共有人有無授權自訴人處理土地出租事宜，被告是否仍須取得其餘四位共有
    人之同意，本院於前次發回更審時，已指明應審究被告有無經其他共有人陳義臣
    、陳階明、陳榮芳、陳誠禎之同意，而使用本件土地，因此一事實與被告是否成
    立竊佔犯行攸關，惟原審仍未加予詳究；況共有人陳義臣亦以被告有竊佔本件土
    地之同一事實，對被告提起自訴（該案經原審法院九十年度自字第五六八號，以
    已經提起自訴之同一案件，在同一法院重行提起自訴為由，判決「本件自訴不受
    理」，見原審自更（二）字第二五號卷第五十七頁至五十九頁），則被告是否有
    經全體共有人或有權出租之人之同意而使用本件土地，即有查明之必要，在未究
    明之前，原審逕以裁定駁回自訴，即非允洽。自訴人抗告意旨指摘原裁定不當，
    為有理由，自應由本院將原裁定撤銷，並發回原審法院，另為妥適處理。
據上論斷，應依刑事訴訟法第四百十三條，裁定如主文。
中      華      民      國九十一    年      一      月     十八     日
                              臺灣高等法院刑事第三庭
                                  審判長法  官  張  連  財
                                        法  官  張  傳  栗
                                        法  官  李  英  勇
右正本證明與原本無異。
不得再抗告。
                                        書記官  倪  淑  芳
中      華      民      國    九十一    年      一      月    二十一    日
